ACORDAO-COMPLETO-2448010

ACÓRDÃO 1634/2021 ATA 2/2021 - SEGUNDA CÂMARA

VISTOS, relatados e discutidos estes autos de concessão de aposentadoria dos servidores da Fundação Nacional de Artes, submetidos, para fins de registro, à apreciação do Tribunal de Contas da União;
ACORDAM os Ministros do Tribunal de Contas da União, reunidos em Sessão da Segunda Câmara, diante das razões expostas pelo Relator, fundamento nos arts. 71, inciso III, da Constituição Federal; 1º, inciso V, e 39, inciso II, da Lei nº 8.443/1992; 260, § 1º, do Regimento Interno/TCU; c/c o art. 19, inciso II, da IN TCU 78/2018, em:
9.1. considerar ilegais e recusar os registros dos atos iniciais de aposentadoria de Eliet de Oliveira (CPF: XXX.459.987-XX) , Francisco Celio Oliveira Lima (CPF: XXX.561.067-XX) , Helenice dos Santos Pontes (CPF: XXX.654.427-XX) e Isa Angelica Cezar Viana (CPF: XXX.434.027-XX) ;
9.2. dispensar o ressarcimento das quantias indevidamente recebidas de boa-fé, consoante o disposto no Enunciado nº 106 da Súmula de Jurisprudência deste Tribunal;
9.3. determinar à Fundação Nacional de Artes, com fundamento no art. 4º, inciso I, da Resolução TCU  315/2020, que:
9.3.1 faça cessar os pagamentos decorrentes dos atos considerados ilegais, comunicando ao TCU, no prazo de 15 (quinze) dias, as providências adotadas, nos termos dos art. 262, caput, do Regimento Interno do TCU, 8º, caput, da Resolução - TCU 206/2007;
9.3.2. cadastre no Sistema e-Pessoal, no prazo de 30 (trinta) dias, com fulcro no art. 19, § 3º, da IN 78/2018 do TCU, novos atos de aposentadoria, livres das irregularidades verificadas nos autos;
9.3.3. informe aos interessados o teor do acórdão que for prolatado, alertando-os de que o efeito suspensivo proveniente de eventual interposição de recurso junto ao TCU não os exime da devolução dos valores indevidamente percebidos após a notificação, em caso de não provimento desse recurso;
9.3.4. encaminhe ao TCU, no prazo de 30 (trinta) dias, comprovante da data de suas ciências, nos termos do art. 4º, § 3º, da Resolução - TCU 170/2004;
9.4. ordenar à Sefip que, em consonância com o entendimento firmado no Acórdão 122/2021-TCU-Plenário (Min. Walton Alencar Rodrigues) , dê início imediato aos procedimentos destinados à revisão de ofício do ato de aposentadoria da Sra. Elizabeth Carvalho Macedo.

Atos iniciais de concessão de aposentadoria de Eliet de Oliveira, Elizabeth Carvalho Macedo, Francisco Celio Oliveira Lima, Helenice dos Santos Pontes e Isa Angelica Cezar Viana, ex-servidores da Fundação Nacional de Artes.

Segunda Câmara

Fundação Nacional de Artes.

3. Interessados/Responsáveis:
3.1. Interessados: Eliet de Oliveira (XXX.459.987-XX); Elizabeth Carvalho Macedo (XXX.208.737-XX); Francisco Celio Oliveira Lima (XXX.561.067-XX); Helenice dos Santos Pontes (XXX.654.427-XX); Isa Angelica Cezar Viana (XXX.434.027-XX).

13.1. Ministros presentes: Augusto Nardes (na Presidência), Aroldo Cedraz (Relator) e Raimundo Carreiro.
13.2. Ministro-Substituto convocado: Marcos Bemquerer Costa.

AROLDO CEDRAZ

Adoto como Relatório a instrução elaborada no âmbito da Secretaria de Fiscalização de Pessoal (peça 11) , cuja proposta de encaminhamento contou com a anuência do corpo diretivo da referida unidade técnica (peça 12) , bem como do ilustre representante do Ministério Público junto ao TCU (peça 13) :
INTRODUÇÃO
Trata-se de atos iniciais de concessão de aposentadoria de Eliet de Oliveira, Elizabeth Carvalho Macedo, Francisco Celio Oliveira Lima, Helenice dos Santos Pontes e Isa Angelica Cezar Viana, ex-servidores da Fundação Nacional de Artes.
Os atos foram submetidos, para fim de registro, à apreciação do Tribunal de Contas da União (TCU) , de acordo com o art. 71, inciso III, da Constituição Federal. O cadastramento e a disponibilização ao TCU ocorreram por intermédio do Sistema de Apreciação e Registro de Atos de Admissão e Concessões, na forma dos arts. 2º, caput e incisos I a VI, e 4º, caput, da Instrução Normativa - TCU 78/2018.
EXAME TÉCNICO
Ao submeter os atos a críticas automatizadas, identificou-se o pagamento de parcelas remuneratórias referentes à Gratificação de Desempenho de Atividade Cultural - GDAC em valores superiores ao previsto em lei.  
Esse assunto já foi enfrentado pelo TCU nos autos do TC Processo 011.093/2011-0, resultando na prolação do Acórdão 2515/2015-TCU-Plenário, relatado pelo Ministro Benjamin Zymler, que asseverou que a GDAC deve ser incorporada aos proventos de aposentadoria na forma estabelecida na Lei 11.233/2005, com redação dada pela Medida Provisória 431/2008, convertida na Lei 11.784/2008: 
Art. 2º-E. Fica instituída a Gratificação de Desempenho de Atividade Cultural - GDAC, devida aos servidores ocupantes de cargos de provimento efetivo do Plano Especial de Cargos da Cultura, quando em exercício das atividades inerentes às atribuições do respectivo cargo no Ministério da Cultura ou nas entidades referidas no art. 1º desta Lei. (Incluído pela Lei nº 11,784, de 2008) 
 (...) 
§ 4º Para fins de incorporação da GDAC aos proventos de aposentadoria ou às pensões, serão adotados os seguintes critérios: (Incluído pela Lei nº 11,784, de 2008) 
I - para as aposentadorias e pensões instituídas até 19 de fevereiro de 2004, a GDAC será: (Incluído pela Lei nº 11,784, de 2008) 
a) a partir de 1º de março de 2008, correspondente a 40% (quarenta por cento) do valor máximo do respectivo nível; e (Incluído pela Lei nº 11,784, de 2008) 
b) a partir de 1º de janeiro de 2009, correspondente a 50% (cinquenta por cento) do valor máximo do respectivo nível; e (Incluído pela Lei nº 11,784, de 2008) 
II - para as aposentadorias e pensões instituídas após 19 de fevereiro de 2004: (Incluído pela Lei nº 11,784, de 2008) 
a) quando aos servidores que lhes deram origem se aplicar o disposto nos arts. 3º e 6º da Emenda Constitucional nº 41, de 19 de dezembro de 2003, e no art. 3º da Emenda Constitucional no 47, de 5 de julho de 2005, aplicar-se-á o percentual constante do inciso I deste parágrafo; e (Incluído pela Lei nº 11,784, de 2008) 
b) aos demais aplicar-se-á, para fins de cálculo das aposentadorias e pensões, o disposto na Lei no 10.887, de 18 de junho de 2004. (Incluído pela Lei nº 11,784, de 2008) .
De acordo com as disposições acima e considerando-se que os interessados se aposentaram com base no art. 3º da EC 47/2005 e que as vigências das concessões são posteriores a 19 de fevereiro de 2004, o valor pago a título de GDAC deve corresponder a 50% do valor máximo do respectivo nível. 
Ato de Eliet de Oliveira
Segundo informações constantes do ato, a interessada se inativou no cargo de Auxiliar de Serviços Gerais, de nível intermediário, na classe especial, padrão III. 
De acordo com a tabela de remuneração dos servidores do poder executivo federal, obtida do site do Ministério da Economia (peça 3) , a inativa deveria receber R$ 1.184,50 a título de GDAC, e não R$ 1.398,42, como vem sendo pago (peça 2) , o que torna ilegal o atual pagamento. 
Ato de Elizabeth Carvalho Macedo
A interessada se inativou no cargo de Assistente Técnico IV, de nível intermediário, na classe especial, padrão III. 
De acordo com a tabela de remuneração dos servidores do poder executivo federal, obtida do site do Ministério da Economia (peça 3) , a inativa deveria receber o valor de R$ 1.184,50 a título de GDAC, e não R$ 2.369,00, como vem sendo pago (peça 2) . Assim, se encontra ilegal o atual pagamento. 
Ato de Francisco Celio Oliveira Lima
Conforme informado no ato, o interessado se aposentou no cargo de Auxiliar de Serviços Gerais, de nível intermediário, na classe especial, padrão III. 
De acordo com a tabela de remuneração dos servidores do poder executivo federal, obtida do site do Ministério da Economia (peça 3) , o inativo deveria receber R$ 1.184,50 a título de GDAC, e não R$ 1.942,58, como consta de seu contracheque (peça 2) . Portanto, se encontra ilegal o atual pagamento. 
Ato de Helenice dos Santos Pontes 
A interessada se inativou no cargo de Especialista em Educação, de nível superior, na classe especial, padrão III. 
De acordo com a tabela de remuneração dos servidores do poder executivo federal, obtida do site do Ministério da Economia (peça 4) , a inativa deveria receber R$ 2.575,50 correspondente à GDAC, e não R$ 3.571,18, como demonstra seu contracheque (peça 2) . Assim, se encontra ilegal o atual pagamento. 
Ato de Isa Angelica Cezar Viana
A interessada se aposentou no cargo de Assistente Administrativo III, de nível intermediário, na classe especial, padrão III. 
De acordo com a tabela de remuneração dos servidores do poder executivo federal, obtida do site do Ministério da Economia (peça 3) , a inativa deveria receber o valor de R$ 1.184,50 referente à GDAC, em vez dos R$ 1.926,70 que vem sendo pagos (peça 2) . Assim, se encontra ilegal o atual pagamento. 
CONCLUSÃO
Em razão do exposto, tendo em vista o pagamento da rubrica GDAC em valor superior ao devido aos interessados, cabe considerar ilegais os atos em epígrafe. 
Destaque-se que a análise deste processo levou em conta os dispositivos da Resolução TCU 315/2020.
Ressalte-se ainda que o ato de Elizabeth Carvalho Macedo completará 5 anos no TCU em janeiro de 2021 e os demais em março de 2021. 
PROPOSTA DE ENCAMINHAMENTO
Ante o exposto, com fundamento no art. 71, inciso III, da Constituição Federal, no art. 1º, inciso V, e art. 39, incisos I e II, da Lei 8.443/1992, no art. 260 do Regimento Interno do Tribunal de Contas da União, propõe-se:
1.1. considerar ilegais e recusar os registros dos atos iniciais de aposentadoria de Eliet de Oliveira (CPF: XXX.459.987-XX) , Elizabeth Carvalho Macedo (CPF: XXX.208.737-XX) , Francisco Celio Oliveira Lima (CPF: XXX.561.067-XX) , Helenice dos Santos Pontes (CPF: XXX.654.427-XX) e Isa Angelica Cezar Viana (CPF: XXX.434.027-XX) ;
1.2. determinar à Fundação Nacional de Artes, com fundamento no art. 4º, inciso I, da Resolução TCU  315/2020, que:
1.2.1. faça cessar os pagamentos decorrentes dos atos considerados ilegais, comunicando ao TCU, no prazo de quinze dias, as providências adotadas, nos termos dos art. 262, caput, do Regimento Interno do TCU, 8º, caput, da Resolução - TCU 206/2007;
1.2.2. cadastre no Sistema e-Pessoal, no prazo de 30 dias, com fulcro no art. 19, § 3º, da IN 78/2018 do TCU, novos atos de aposentadoria, livres das irregularidades verificadas nos autos;
1.2.3. informe aos interessados o teor do acórdão que for prolatado, alertando-os de que o efeito suspensivo proveniente de eventual interposição de recurso junto ao TCU não os exime da devolução dos valores indevidamente percebidos após a notificação, em caso de não provimento desse recurso; 
1.2.4. encaminhe ao TCU, no prazo de trinta dias, comprovante da data de suas ciências, nos termos do art. 4º, § 3º, da Resolução - TCU 170/2004.	
É o Relatório.

não há.

Procuradora-Geral Cristina Machado da Costa e Silva.

PESSOAL. APOSENTADORIA. PAGAMENTO DE GRATIFICAÇÃO DE DESEMPENHO DE ATIVIDADE CULTURAL ACIMA DO PREVISTO EM LEI. ILEGALIDADE DOS ATOS. DETERMINAÇÃO. OITIVA DE INTERESSADO. CIÊNCIA.

APOSENTADORIA (APOS)

Secretaria de Fiscalização de Pessoal (Sefip).

Cuida-se de processo versando sobre diversos atos de concessão de aposentadoria de servidores vinculados à Fundação Nacional de Artes, para fins de registro, conforme preceitua a Constituição Federal.
2.	Em todos os atos analisados pela Sefip, constatou-se que os servidores cujos atos ora encontram-se em análise vêm recebendo a rubrica denominada Gratificação de Desempenho de Atividade Cultural (GDAC) em valores superiores ao previsto em lei, razão pela qual cabe considerar ilegais todos os atos em epígrafe.
3.	Considero que a Sefip abordou, com bastante propriedade, em sua manifestação, todas as questões necessárias ao deslinde do feito. O Parquet especializado anuiu com a proposta alvitrada pela unidade técnica.
4.	Acolho como razões de decidir os argumentos oferecidos por aquela Secretaria, transcritos no Relatório precedente, e, destarte, entendo que, com exceção do ato da Sra. Elizabeth Carvalho Macedo, os atos de concessão de aposentadoria devem ser considerados ilegais, com recusa aos respectivos registros.
5.	A exceção relativa à Sra. Elizabeth se deve ao fato que o ato de concessão da aposentadoria da servidora completou mais de 5 anos desde que foi protocolado neste Tribunal. Até então este Tribunal seguia jurisprudência, prescrita no Processo Acórdão 587/20211-TCU-Plenário (Rel. Min. Valmir Campelo) no sentido de que, diante da possível negativa do registro do ato de aposentadoria, tornava-se indispensável promover a oitiva da servidora para que ela pudesse exercer os seus direitos constitucionais da ampla defesa e do contraditório antes do efetivo julgamento por essa Corte de Contas.
6.	Na sessão de julgamento do dia 27/1/2021, o Pleno aprovou o Acórdão 122/2021-TCU-Plenário, da relatoria do Eminente Ministro Walton Alencar Rodrigues, que determina o novo tratamento a ser dado aos atos submetidos ao TCU para fins de registro protocolados há mais de 5 anos. Para melhor entendimento, peço vênias para transcrever o trecho do voto condutor do decisum.
"Ocorre que, em 19/2/2020, a Suprema Corte, ao julgar o Recurso Extraordinário 636.553/RS, apreciando o tema 445 da repercussão geral, fixou a seguinte tese:
Em atenção aos princípios da segurança jurídica e da confiança legítima, os Tribunais de Contas estão sujeitos ao prazo de 5 anos para o julgamento da legalidade do ato de concessão inicial de aposentadoria, reforma ou pensão, a contar da chegada do processo à respectiva Corte de Contas.
	Naquela ocasião, o Relator, E. Ministro Gilmar Mendes, fundamentou a adoção do prazo de cinco anos por analogia ao prazo previsto no Decreto 20.910/1932, tendo mencionando, ainda, ser esse lapso temporal equivalente ao previsto nas Leis 9.873/1999 e 9.784/1999
	Em que pese tenha o relator do STF reafirmado a inaplicabilidade do art. 54 da Lei 9.784/1999, durante o período entre a publicação do ato de concessão de aposentadoria, pensão ou reforma pelo órgão de origem e a apreciação de sua legalidade pelo TCU, em homenagem ao princípio da segurança jurídica, estabeleceu o prazo de cinco anos para que o Tribunal de Contas aprecie o ato, autorizando ou negando o respectivo registro.
 Sem embargo de considerar o mérito da decisão do STF, o anterior entendimento acerca da observância do contraditório e da ampla defesa após o transcurso de cinco anos desde a chegada do processo no TCU restou prejudicado, porquanto, após esse tempo, segundo prelecionou o Relator da matéria no STF, o ato deve ser considerado "registrado tacitamente".
	No julgamento dos embargos de declaração, opostos em face dessa decisão, finalizado em 4/12/2020, E. Relator aduziu que, "passado esse prazo [de cinco anos, contado de forma ininterrupta, a partir da chegada do processo à corte de contas] sem finalização do processo, o ato restará automaticamente estabilizado. Abre-se, a partir daí, a possibilidade de sua revisão, nos termos do art. 54 da Lei 9.873/1999" (grifos meus) . 
	A expressa menção do relator à possibilidade de revisão do ato considerado tacitamente registrado impõe novas considerações e imediatas providências por parte desta Corte.
	Relativamente à área de pessoal da Administração Federal, já tive a oportunidade de fazer inúmeros pronunciamentos acerca do acúmulo dos processos na Sefip, que há pouco tempo passavam em muito de cem mil, ajuntados ao longo dos anos. Grande parte desses processos foram devolvidos aos órgãos de origem para correção de irregularidades e reenvio ao TCU. E os que permaneceram desafiam a capacidade de trabalho do Tribunal.
	Embora o Relator tenha mencionado a Lei 9.873/1999, que contém apenas oito artigos, tudo indica que se referia ao art. 54 da Lei 9.784/1999, que estabelece prazo decadencial de cinco anos para anulação de atos administrativos de que decorram efeitos favoráveis aos destinatários.
	Por esse motivo conclui-se que, a partir do registro tácito do ato de concessão, é possível a sua revisão, no prazo de 5 anos, com base no aludido artigo da lei de processo administrativo.
	Esse entendimento é plenamente compatível com o disposto no art. 260, § 2º, do Regimento Interno do TCU, in verbis:
§ 2º O acórdão que considerar legal o ato e determinar o seu registro não faz coisa julgada administrativa e poderá ser revisto de ofício pelo Tribunal, com a oitiva do Ministério Público e do beneficiário do ato, dentro do prazo de cinco anos da apreciação, se verificado que o ato viola a ordem jurídica, ou a qualquer tempo, no caso de comprovada má-fé.
	Registro que o E. Relator no STF, ao apreciar os embargos de declaração, expressamente entendeu desnecessária a modulação de efeitos da decisão adotada no RE 636.553/RS, devendo ser aplicada imediatamente, com efeitos ex tunc.
	Em síntese, o entendimento adotado pelo Supremo Tribunal Federal, em sede de recurso extraordinário, com repercussão geral reconhecida, deve ser observado por todos os juízes e tribunais, nos termos dos arts. 927, inciso III, e 1.030 do Código de Processo Civil. 
	Cabe ao TCU, por conseguinte, em atendimento à disposição legal e aos princípios da eficiência, da razoável duração do processo e da isonomia, evoluir, no entendimento e nos procedimentos, para compatibilizar suas decisões com a recente tese da Suprema Corte. 
	Chamo a atenção que as despesas atinentes a pessoal, como as reformas, aposentadorias e pensões, além de vencimentos, subsídios etc., configuram os maiores gastos da União Federal - maior mesmo que os juros da dívida - sendo inconcebível que servidores públicos federais continuem fazendo letra morta das normas jurídicas e da Constituição em vigor, mantendo o pagamento de verbas a que não fazem jus, segundo plúrimas decisões do TCU e dos órgãos do Poder Judiciário, como é o caso dos autos.
	No caso concreto, os atos de pensão militar instituídos por (...) deram entrada no TCU há mais de 5 anos e, à luz da novel jurisprudência do STF, devem ser considerados tacitamente registrados em (...) , respectivamente.
	Considerando que não transcorreu o prazo fixado no art. 54 da Lei 9.784/1999, c/c o art. 260, § 2º, do Regimento Interno do TCU, para revisão de ofício dos atos constantes deste processo, nitidamente desrespeitosos à ordem jurídica, necessário restituir os autos a Sefip, para que dê imediato início aos procedimentos destinados a tal finalidade, em especial, a oitiva dos beneficiários.
	Além das medidas tendentes à solução das ilegalidades aqui verificadas, não resta dúvida de que a decisão da Suprema Corte, ao apreciar definitivamente o Recurso Extraordinário 636.553/RS, tema 445 da repercussão geral, demanda a pronta atuação desta Corte de Contas, em relação aos milhares de atos de concessão pendentes da análise e do julgamento do TCU, certamente alcançados por aquela decisão judicial.
	Por esse motivo, à luz do princípio da eficiência e da celeridade processual, imperioso que, no âmbito deste Tribunal, sejam identificados todos os atos constantes da base de dados do Sistema de Apreciação e Registro de Atos de Admissão e Concessões (Sisac) que, nos termos da decisão do STF, devem ser considerados tacitamente registrados e, entre estes, os que contenham algum tipo de ilegalidade e cujos prazos para revisão de ofício encontram-se em curso.
	Tais informações permitirão que a Segecex defina sistemática a ser adotada pela Sefip, para que boa parte dos atos eivados de ilegalidade, flagrantemente prejudicais aos interesses e aos cofres públicos, sejam submetidos à necessária e cabível revisão de ofício, para que não sejam definitivamente convalidados."
7.	Nesse diapasão, no presente caso concreto, considero que o ato de aposentadoria da Sra. Elizabeth Carvalho Macedo deve ser registrado tacitamente no dia 21/1/2021, sem prejuízo de ordenar que a Sefip inicie os procedimentos destinados à revisão de ofício deste ato. 
8.	Com relação aos demais atos, recordo que o tema da GDAC foi enfrentado por esta Corte de Contas por meio do Acórdão 2515/2015-TCU-Plenário (Rel. Ministro Benjamin Zymler) , o qual assentou que a mencionada gratificação deve ser incorporada aos proventos de aposentadoria na forma estabelecida na Lei 11.233/2005, com redação dada pela Medida Provisória 431/2008, convertida na Lei 11.784/2008. Trata-se, portanto, de um tema pacificado nesta Corte de Contas.
9.	Ressalto que os atos ora considerados ilegais entraram neste Tribunal há menos de cinco anos, motivo pelo qual encontram-se fora da incidência do procedimento propugnado pelo Acórdão 587/2011-TCU-Plenário, bem como da recente decisão proferida pelo Supremo Tribunal Federal.
10.	Com essas considerações, pugno pela declaração da ilegalidade dos atos de aposentadoria mencionados, e pela negativa de seus registros, devendo ser dispensada a devolução dos valores indevidamente recebidos de boa-fé, nos termos do Enunciado 106 da Súmula de Jurisprudência deste Tribunal.
11.	Complementarmente, entendo necessário registrar tacitamente o ato de aposentadoria da Sra. Elizabeth Carvalho Macedo, bem como ordenar que Sefip dê início imediato aos procedimentos destinados à revisão de ofício deste ato.
 
TCU, Sala das Sessões Ministro Luciano Brandão Alves de Souza, em 2 de fevereiro de 2021.
AROLDO CEDRAZ 
Relator